【裁判字號】    95,重上,289
【裁判日期】    951011
【裁判案由】    拆屋還地
【裁判全文】
臺灣高等法院民事判決                 95年度重上字第289號
上  訴  人  甲○○
訴訟代理人  乙○○
被上訴人    財政部國有財產局
法定代理人  丙○○
訴訟代理人  丁○○
複代理  人  洪瑞燦律師
上列當事人間請求拆屋還地事件，上訴人對於中華民國95年4 月
12日臺灣臺北地方法院94年度訴字第5251號第一審判決提起上訴
，本院於95年9月27日言詞辯論終結，判決如下：
    主  文
上訴駁回。
第二審訴訟費用由上訴人負擔。
    事實及理由
一、被上訴人起訴主張：台北市○○區○○段6小段96 地號土地
    為國有，伊為管理機關，坐落於系爭土地上之門牌：台北市
    ○○街27巷10號房屋亦為國有，管理機關為訴外人台灣警察
    專科學校（下稱警察學校），將上開房屋之右側部分配住予
    上訴人作為宿舍。至民國53年間，上訴人向台灣警察專科學
    校商借系爭土地之空地，嗣由伊在其上搭建門牌：台北市○
    ○街27巷10之1號 建物（如原判決附圖所示Ｂ部分）使用，
    並承諾：日後如警察學校需用上開基地時，願於接到通知之
    日起1個 月內無條件拆除或搬遷，惟未經伊同意。上訴人其
    後於59年間自警察學校退休，卻拒不拆除上開建物，並返還
    土地予伊。上訴人無權占有系爭土地而受有相當於租金之利
    益，致伊受有損害，爰依民法第767條、第179條等規定，聲
    明：(一)上訴人應將坐落系爭土地上如附圖所示Ｂ部分基地上
    門牌台北市○○街27巷10之1號 建物（面積44平方公尺）拆
    除，並將該部分基地返還予被上訴人；(二)上訴人應給付被上
    訴人新臺幣（下同）642,720元，及自95年3月16日起至返還
    前項基地之日止按月給付10,712元之損害金；(三)願供擔保，
    請准宣告假執行等情。
    原審判決被上訴人全部勝訴，並依聲請定假執行之擔保金額
    。
    被上訴人於第二審聲明：上訴駁回。
二、上訴人則以：(一)伊於50 年7月間自警察學校獲配門牌：台北
    市○○街27巷10號房屋之一部分為宿舍，因不敷家庭人口使
    用，請求警察學校加配宿舍遭拒，惟經台北政府工務局於53
    年2月5日函准許在原有宿舍左邊空地上增建前房間一間，由
    伊先行墊付建築費用。至88年間建物之屋頂倒塌，伊再出資
    按原面積、原高度（不擴大、不增高）修復。詎警察學校事
    後延欠不為給付，亦拒不依行政院發布之「中央各機關學校
    國有眷舍房地處理辦法」第14條規定估定系爭建物之產價給
    付補償予伊。(二)系爭建物屬於警察學校之宿舍，並非違章建
    築，非伊之個人財產，伊無拆除之權限。(三)被上訴人提出之
    借據內容不合法且不合情理，伊未親自簽章於上，應由被上
    訴人舉證證明其真正云云。並聲明：(一)原判決廢棄。(二)被上
    訴人在第一審之訴駁回。
三、兩造不爭執之事項：
  (一)坐落台北市○○區○○段6 小段96地號土地為國有，被上訴
    人為管理機關，有土地登記簿謄本可參（原審卷第7頁）。
  (二)坐落前開土地上有門牌：台北市○○街27巷10號房屋，該房
    屋之管理機關為警察學校，於50年間將上開建物之右側部分
    配住予當時服務於該校之上訴人，上訴人於53年間在配住之
    房屋左邊空地自行出資搭蓋房屋一間；上訴人嗣於59年9月1
    日自警察學校退休；迨88年間，上訴人居住使用之房屋屋頂
    倒塌，上訴人亦自行出資加搭鐵片皮式屋頂，上訴人之物件
    東西仍現置於系爭房屋內等情，業據兩造陳述在卷，並有房
    屋現況照片、上訴人之公務人員動態紀錄卡可參，並有上訴
    人提出之台北市政府工務局53.2.5北 市工建字第691號函件
    、88年2月5日自書之報告、臺灣省委任職公務員銓委託審查
    委員會函等件為憑（原審卷第3、11、60、62、63、66、109
    頁反面、112、113頁，本院卷第58、59頁）。
四、本件重要爭點在於：(一)系爭房屋是否屬於上訴人所有？(二)上
    訴人有無使用系爭土地之正當權源？(三)被上訴人請求拆屋還
    地及給付相當於租金之利得，有無理由？
五、系爭房屋是否屬於上訴人所有？
  (一)查上訴人於50年間經警察學校配住門牌台北市○○街27巷10
    號右側部分之建物，嗣經上訴人於53年間自費增建房間一間
    ，而成為一個客廳、一個房間及一間衛浴之格局，在構造及
    功能上為一體，並編為門牌：台北市○○街27巷10-1號，經
    原審會同地政事務所人員至現場履勘及測量，該屋占用系爭
    土地之位置詳如原判決附圖Ｂ部分所示（面積44平方公尺）
    等情，業據上訴人陳述在卷（本院卷第67頁反面），並有勘
    驗測量筆錄、複丈成果圖可參（原審卷第56-59頁）。
  (二)上訴人雖辯稱：伊使用之房屋並無44平方公尺大云云。惟查
    原審至現場勘驗時，經被上訴人在場指出系爭房屋之四界，
    而系爭房屋之現住人甘震榮在場並未表示任何意見，有勘驗
    筆錄足憑（原審卷第57頁反面），台北市古亭地政事務所人
    員依此實地測量系爭房屋之面積為44平方公尺（約13.31 坪
    ）。而上訴人於本審中自陳：「總共也不過12坪，沒有原審
    判決所載之44坪」（本院卷第57頁反面），而將複丈成果圖
    上所載系爭房屋面積44「平方公尺」，誤為44「坪」，故上
    訴人否認地政事務所測量系爭房屋之面積，尚無可採。
  (三)上訴人另以：系爭房屋為警察學校所有，非伊所有，伊無拆
    除之權限置辯。參酌上訴人於本院中自承：伊原先配住之宿
    舍房屋為日式之木造舊房子在卷（本院卷第67頁反面），惟
    對照上訴人提出之系爭房屋現況照片（本院卷23、24頁），
    可明顯看出：系爭房屋為磚造材質，屋頂為鐵皮，已不見原
    先配住木造材質之宿舍部分。且對照上訴人於訴狀中記載：
    「配住的宿舍6坪（約19.83平方公尺，本院卷第57頁反面）
    ，及上訴人提出之台北市政府工務局53年2月5日北市工建字
    第691號函中所載：「添建附屬房屋一間面積14.58平方公尺
    」（原審卷第63頁），合計應僅34.41 平方公尺，與現今系
    爭房屋之面積44平方公尺相較，顯見現今系爭房屋之面積已
    超過上訴人原先配住之宿舍及後來增建之房間規模，原先宿
    舍已遭拆除重新改建及增建成為系爭房屋之現貌。其後改建
    之費用既均由上訴人出資，則系爭房屋自應屬上訴人所有，
    而非警察學校所有，上訴人當然有處分之權限，故上訴人上
    開辯解，應非足取。
六、上訴人是否有使用系爭土地之正當權源？
  (一)就原先配住木造宿舍坐落之基地部分：
    1.上訴人因服務於警察學校，該校因而將原先日式木造材質
      之宿舍配住予上訴人，二者間有使用借貸之法律關係，惟
      按因任職關係獲准配住宿舍，其性質為使用借貸，目的在
      使任職者安心盡其職責，是倘借用人喪失其與所屬機關之
      任職關係，當然應認依借貸之目的，已使用完畢，最高法
      院91年台上字第1926號判例著有明文。本件上訴人於59年
      9月10 日已自警察學校退休離職，依借貸之目的，應視為
      已使用完畢。況且，警察學校原先配住之日式木造宿舍，
      其後不知何時遭上訴人拆除，而重新改建為系爭磚造、鐵
      皮屋頂之系爭房屋，益認：上訴人就警察學校原先配住之
      木造宿舍早已使用完畢，其與警察學校間之使用借貸關係
      業已終止，上訴人就該木造宿舍坐落之基地部分自亦無占
      有使用之正當權源。
    2.上訴人雖謂：伊自配住宿舍之日起，即在薪津中扣除房租
      津貼，退休金中亦無房屋津貼，可見伊有給付租金；另依
      「中央各機關學校國有眷舍房地處理辦法」第14條規定，
      警察學校應估定價值，給予補償等節，固據提出臺灣省委
      任職公務員銓委託審查委員會函件為憑（本院卷第59頁）
      。惟查：上訴人並未提出薪資內已扣除房租津貼之證據，
      至於其提出之有關退休函件內容，亦無記載扣除房租津貼
      之記載。且上訴人於59年9月1日即退休，當時尚未實施單
      一薪俸制（所謂單一薪俸制，係至79年間軍公教人員薪俸
      調整時，將房租津貼併入專業加給或學術研究費或公費用
      支給，故獲配宿舍者，必須自專業加給或學術研究費或公
      費中扣除房租津貼，全 國軍公教員工待遇支給要點第4條
      第3項第2款有明文規定，見 本院卷第82-84頁），亦無可
      能繳納房租津貼之事。況依最高法院79年台上字第2179號
      判例揭櫫：「房租津貼為受僱人或受任人報酬之一部，其
      獲准配住房屋者亦同。自不得以不支領之房租津貼，認係
      受配住房屋之對價」，故上訴人主張：伊有繳納房租津貼
      ，及伊與警察學校間之租賃關係云云，自非可採。至於「
      中央各機關學校國有眷舍房地處理辦法」已於92年12月8
      日遭廢止，則上訴人再依該辦理請求增建房屋部分之補償
      費，已失依據。
  (二)就上訴人事後增建部分坐落之基地部分：
    1.本件上訴人雖否認卷附由被上訴人提出之53年元月16日由
      署名甲○○出具之「借據」（原審卷第110- 111頁）為真
      正，惟將該份借據之借用人「甲○○」簽名筆跡（原審卷
      第10頁），與上訴人自行提出之88年2月5日報告文末簽名
      （原審卷第62頁）及上訴人於訴訟中提出多份訴狀文末之
      「甲○○」簽名（原審卷第61、77、89頁，本院卷第13、
      37、74頁）予以比對，於運筆及特徵方面，明顯觀知出自
      同一人之手筆。再參酌被上訴人另提出上訴人於53年元月
      16 日之報告一份（原審卷第112-113頁），亦說明：原先
      配住宿舍不足居住，請准添建房間一間之意旨；加以上訴
      人提出台北市政府工務局於53年2月5日覆警察學校「為申
      請添建附屬房屋一案而於53年1月20日 提出校總字第0203
      號函」之文件（原審卷第63頁），上開歷程之時間相符，
      益認：係上訴人為增建房屋一事向警察學校提出報告，並
      出具借據，經警察學校向台北市政府工務局函詢後始於53
      年2月5日函覆准許等情，則被上訴人提出之此份借據應為
      真正，上訴人否認借據為真正，實非可採。
    2.依上開借據記載：「立借據人甲○○茲借到台灣省警察學
      校大埔街27巷10號基地肆坪建造磚屋壹間作為居所之用」
      云云，堪見：上訴人向警察學校借用原先配住宿舍坐落基
      地旁之空地，以供建造房間一間居住，兩者間有使用借貸
      之法律關係。但查系爭土地係國有，管理機關為被上訴人
      ，警察學校僅係其上宿舍之管理機關，則警察學校就宿舍
      坐落位置以外之空地並非管理機關，自無出借之權限，則
      警察學校將空地借用予上訴人，應係無權處分之行為。而
      卷附並無任何被上訴人承認警察學校上開無權處分行為之
      證據，自難認為上訴人有使用系爭土地上增建部分空地之
      正當權源。
  (三)承上開說明，上訴人所有之系爭房屋占用系爭土地，並無正
    當權源。
七、被上訴人請求拆屋還地及給付相當於租金之利得，有無理由
    ？
  (一)按所有人對於無權占有或侵奪其所有物者，得請求返還之。
    對於妨害其所有權者，得請求除去之，民法第767 條定有明
    文。上訴人所有之系爭房屋，占用被上訴人之系爭土地，惟
    無正當權源，則被上訴人依民法第767條規定，請求上訴人
    拆除如原判決附圖Ｂ部分所示之系爭建物，並將占用之土地
    返還被上訴人，為有理由，應予准許。
  (二)另按無法律上之原因而受利益，致他人受損害者，應返還其
    利益，民法第179 條定有明文；又無權占有他人土地，可能
    獲得相當租金之不當得利，此為社會通常觀念，最高法院61
    年台上字第1695號著有判例。
    本件上訴人無權占用系爭土地，受有利益，被上訴人就系爭
    土地之使用收益遭到損害，二者間有直接因果關係，則被上
    訴人依民法第179 條規定，請求上訴人返還於原審訴訟中之
    95年3月15日起算前5年內（即自90年3月16日至95年3月15日
    ）受有相當於租金之不當得利，洵屬有據。
  (三)查系爭土地之地址為台北市○○街27巷內，步行至莒光路僅
    需1、2分鐘，鄰近植物園，附近有國語實小，屬城市地方之
    土地，有多路公車路線行經該處，交通便利，斟酌系爭土地
    之繁榮程度及具有之生活機能，依土地法第97條之規定，則
    被上訴人主張：系爭土地之租金以土地申報價額年息5%計算
    ，應屬可採。又系爭土地自90年3月16日起至95年3月15日止
    之公告地價均為每平方公尺58,431元，有系爭土地公告現值
    及公告地價查詢表（原審證物外放）；因系爭土地為公有土
    地，則依平均地權條例施行細則第21條本文規定，即以公告
    地價為申報地價，故上訴人所有之系爭房屋占用系爭土地44
    平方公尺，自90年3月16日起至95年3月15日止計算應給付相
    當於租金之不當得利為642,720元【每月之不當得利數額為
    10,712元（58,431x 44x 5%÷12 = 10,712）。5年不當得利
    數額總計為642,720元（10,712x12x5=642,720）】。從而，
    被上訴人依民法第179條規定，請求上訴人給付自90年3月16
    日至95年3月15日止之不當得利642,720 元，及自95年3月16
    日起至返還上開土地之日止按月給付10,712元，均為正當，
    應予准許。
八、綜上所述，被上訴人依民法第767條及第179條規定，請求上
    訴人拆除系爭土地上如原判決附圖Ｂ部分所示之房屋，返還
    占用之土地予被上訴人；暨請求上訴人給付自90年3月16 日
    至95年3月15日止之不當得利642,720元，及自95年3月16 日
    起至返還上開土地之日止按月給付10,712元，均為有理由，
    應予准許。原審為上開結論之判決，於法並無不合。上訴意
    旨指摘原判決不當，求予廢棄改判，為無理由，應予駁回。
九、據上論結：本件上訴為無理由，依民事訴訟法第449條第1項
    、第78條，判決如主文。
中    華    民    國    95    年    10    月    11    日
                      民事第一庭
                          審判長法  官  張耀彩
                                法  官  盧彥如
                                法  官  林金吾
正本係照原本作成。
如不服本判決，應於收受送達後20日內向本院提出上訴書狀，其
未表明上訴理由者，應於提出上訴後20日內向本院補提理由書狀
（均須按他造當事人之人數附繕本）上訴時應提出委任律師或具
有律師資格之人之委任狀；委任有律師資格者，另應附具律師資
格證書及釋明委任人與受任人有民事訴訟法第466條之1 第1項但
書或第2項（詳附註）所定關係之釋明文書影本。
中    華    民    國    95    年    10    月    11    日
                                書記官  張淑芳
附註：
民事訴訟法第466條之1（第1項、第2項）：
對於第二審判決上訴，上訴人應委任律師為訴訟代理人。但上訴
人或其他法定代理人具有律師資格者，不在此限。
上訴人之配偶、三親等內之血親、二親等內之姻親，或上訴人為
法人、中央或地方機關時，其所屬專任人員具有律師資格並經法
院認為適當者，亦得為第三審訴訟代理人。


司法院資訊處製作；財團法人民間司法改革基金會備份。
